臺灣臺北地方法院刑事判決　　　　　　　 96年度易字第564號
公　訴　人　臺灣臺北地方法院檢察署檢察官
被　　　告　乙○○
選任辯護人　林美倫律師
上列被告因妨害名譽等案件，經檢察官提起公訴（95年度偵字第
26692號），本院判決如下：
    主  文
乙○○公然侮辱人，處拘役貳拾日，如易科罰金，以新臺幣壹仟
元折算壹日，減為拘役拾日，如易科罰金，以新臺幣壹仟元折算
壹日。
其餘被訴部分均無罪。
    事  實
一、乙○○於民國95年9月8日晚間9時許，在臺北市○○路之TVB
    S 有線電視攝影棚參與「2100全民開講」節目錄影時，應邀
    參與評論，竟基於公然侮辱之犯意，對於評論施明德求官說
    及甲○○之公開發言時，指摘稱：「就是甲○○這個混蛋講
    的.... 甲○○，我就在那邊罵他是走狗，聽說他要去提告
    ，我就是看他很不爽，我再罵他一次是走狗！你要告你就來
    ，我告訴你，他就是那種小人中的小人，一口台灣國語，滿
    肚子心若蛇蠍，最壞的就是這種.... 甲○○就不是，你看
    ，講話斯文，殺人不見血，這才是真正的混蛋啊！」等語，
    以此使不特定人得共見共聞之方式公然侮辱甲○○。
二、案經甲○○訴由臺灣臺北地方法院檢察署檢察官偵查後起訴
    。
    理  由
一、程序方面：
    (一)按被告以外之人於審判外之言詞或書面陳述，除法律另有
      規定者外，不得作為證據；被告以外之人於審判外之陳述
      ，雖不符合同法第159條之1至第159條之4之規定，但經當
      事人於審判程序同意作為證據，法院審酌該言詞陳述或書
      面陳述作成時之情況，認為適當者，亦得為證據，當事人
      、代理人或辯護人於法院調查證據時，知有第159條第1項
      不得為證據之情形，而未於言詞辯論終結前聲明異議者，
      視為有前項之同意，刑事訴訟法第159條第1項、第159條
      之5分別定有明文。
    (二)查被告乙○○、辯護人及公訴人對於以下本院作為得心證
      依據之各項證據，均不爭執其證據能力，且於審理程序同
      意作為證據（見本院卷卷(二)第29頁背面、第30頁，96年11
      月28日審判筆錄）。本院審酌各項證據作成時之狀況，認
      為並無不適當之情事，依刑事訴訟法第159條之5規定，均
      得作為證據。
    (三)被告所聲請傳喚證人郭文彬、施明德到庭作證部分，業經
      其當庭捨棄聲請（見本院卷卷(二)第29頁），其後被告雖於
      本院審理時稱，如檢察官認為卷附2000年3月4日談話紀錄
      不實（見本院卷卷(一)第110至119頁），請求傳喚郭文彬、
      施明德等語，然本院認本件待證事項已臻明確，上開談話
      紀錄內容為何、是否實在，與被告犯行無涉，尚無傳喚郭
      文彬、施明德調查上開會談內容之必要，併予駁回。
二、實體方面：
    (一)訊據被告固坦承於上開政論性節目錄影現場有發表上開言
      論，惟矢口否認有公然侮辱犯行，並辯稱略以：現今社會
      的言論尺度是如何，伊認為檢察官的認知跟社會差太遠，
      伊為政治評論者，雖受高等教育，但伊用普羅大眾聽懂的
      語言表達，這屬於見仁的範圍，如果是屬於受高等教育的
      見智份子可能會有所不容，又例如「棋子」也是沒有自主
      性的，是供人驅策的負面含意，知識份子罵人不帶髒字，
      社會可以接受，中下階層用字尖銳，即被認為有公然侮辱
      之意，何以接受見智，不能接受見仁？公眾批評的目的何
      在，如果言詞不痛不癢，當權者根本不予理會。伊的批評
      言論請不要斷章取義擷取部分加以起訴，伊在媒體批評他
      ，受不受言論自由的保障，言論自由是不容無限制的保障
      無誤，但檢察官既然代表人民，也代表國家，國家要限制
      人民言論自由是要有嚴格的標準，伊的言論除非有明顯立
      即的嚴重危害，沒有證明這點，為何加以起訴，如果判有
      罪豈不達到箝制的效果，檢察官要先證明伊的言論不受言
      論自由的保護，才能進入誹謗或侮辱。甲○○也說他是公
      眾人物，公眾人物只引起公眾好奇，比一般人更容易接近
      媒體，且自願承擔並參與對於公共爭議之特別角色，足以
      影響其發展之結果，或為社會意見領袖，主動介入社會事
      務，而為社會公眾注目與興趣，並承受公眾「評頭論足」
      之人，應該要接受公眾的評頭論足。言論自由的精義是可
      以用言論辯駁言論，甲○○他是可接近媒體，或上媒體針
      對伊的言論跟我辯論，用言論打倒伊的言論，所以伊不認
      為他有興訟的權利，伊罵「走狗」是公共議題，也不是私
      人恩怨，甲○○的名譽本來就是變動，不要假設他有一個
      不可侵犯的名譽，伊的公開評論如果荒腔走板，水準低落
      ，對他的名譽反而幫了倒忙，反而增加他的名譽，伊的評
      論是否與原告的行為相符，得否為社會大眾接受等等，皆
      宜經由言論自由市場機制予以評價決定。法律所保護的名
      譽法益，保障的應該是不被他人以虛偽言論毀損的社會評
      價，粗俗的表達不見得有真正的惡意，反而是直接真實的
      意見表達，屬於憲法保障的言論自由，所以伊是基於個人
      價值判斷，而提出的主觀意見或評論，應該判決無罪云云
      。
    (二)經查：
      1.上開被告於95年9月8日錄製多數人能共見共聞之評論性
        節目，於攝影棚現場以「就是甲○○這個混蛋講的」、
        「我再罵他一次是走狗」、「他就是那種小人中的小人
        ，一口台灣國語，滿肚子心若蛇蠍」、「這才是真正的
        混蛋啊」之字眼指稱告訴人等情，業據被告於本院審理
        中坦承不諱，並經告訴人於審理中指訴明確，且有95年
        9 月8日「2100全民開講」節目逐字譯文2份（見本院卷
        卷(一)第69頁、95年度他字第7085號卷第23至24頁）、勘
       驗筆錄1份（同上他字卷第33頁）在卷可憑，足見被告於
       95年9月8日在臺北市○○路之TVBS有線電視攝影棚現場
       ，確有發表上開言論等情為真實。
     2.按刑法分則中公然二字之意義，係指以不特定人或多數
       人（包括特定多數人在內）得以共見共聞之狀況為已足
       ，此經司法院院解字第2033號解釋及司法院大法官會議
       釋字第145號解釋在案。被告於95年9月8日在臺北市○○
       路之TVB S有線電視攝影棚現場，係屬現場直接播製節目
       ，而提供不特定之多數視聽群眾收看，應屬不特定多數
       人得共見共聞之狀況，是被告為前開言詞均係公然為之
       ，堪予認定。
     3.又本件告訴人發表施明德求官說法及表示就被告所為言
       論欲提出告訴之情，其中就告訴提出部分係訴訟權利之
       行使，此部分要屬人民之正當權利行使，另就「求官說
       」部分，民主國家人人均有言論自由，並為憲法所保障
       ，只須不違反法令侵害他人權益即可，而施明德於89年
       間曾與陳水扁、林義雄、葉菊蘭會談等情，亦據被告提
       出談話紀錄1紙在卷可稽（見本院卷卷(一)第110頁），堪
       信該次會談確係存在，亦為被告所不爭執，至告訴人既
       未參與該次會議，所解讀該次會談內容若有不當，亦僅
       係個人意見之表達，或係聽聞轉述誤差所致，自不能以
       告訴人提出告訴或表示個人意見，即謂告訴人係「混蛋
       」、「小人」、「走狗」，另觀之被告使用上開言詞前
       後陳述，或為單純敘述「這個混蛋講的」、或已表明「
       我再罵他一次是走狗」、「小人中的小人」、「這才是
       真正的混蛋」，而上開遣辭用語與陳述事實有別，被告
       於是日為該言詞陳述時，主觀上已知該等言詞要屬貶抑
       告訴人用語，亦據被告於該次侮辱行為時稱，「我再罵
       他一次」等語甚明，其對告訴人人格之攻訐亦難認為僅
       屬事實之評論，所為非屬指摘、傳述具體事實之誹謗犯
       行，足證被告在上開錄影時以上開言語指述告訴人，核
       屬公然侮辱甚明。
     4.被告固以前詞置辯，然查：言論自由與名譽同為憲法保
       障之基本人權，無分軒輊：憲法第11條規定：「人民有
       言論、講學、著作及出版之自由」，可知，言論自由為
       憲法明文列舉之基本權利，至堪重要。至於名譽，係對
       個人人格，因身分、能力、學識、職業、家庭等因素所
       為之評價，影響人格尊嚴之形成，甚至有謂之為「人之
       第二生命」，雖非憲法上明文之基本權利，但民法第18
       條及第195條則將之列為一般人格權加以保護，得認為係
       憲法第22條所概括保障之基本權利，此二權利並無位階
       性之差異，當2種以上基本權利發生衝突時，理應就具體
       個案加以利益衡量，即以整體考量，不能以犧牲一方的
       全部的利益，來成就另一方。司法院釋字第509號解釋文
       亦稱：「言論自由為人民之基本權利，憲法第十一條有
       明文保障，國家應給予最大限度之維護，俾其實現自我
       、溝通意見、追求真理及監督各種政治或社會活動之功
       能得以發揮。惟為兼顧對個人名譽、隱私及公共利益之
       保護，法律尚非不得對言論自由依其傳播方式為合理之
       限制」，即明斯旨。
     5.又按妨害名譽罪章的法條結構及編排體系，刑法第309條
       處罰「公然侮辱」之言論，第310條則處罰「意圖散布於
       眾，指摘或傳述足以毀損他人名譽之事」之言論。學說
       多以刑法第310條第1項誹謗罪之構成要件「意圖散布於
       眾，而指摘或傳述足以毀損他人名譽之『事』」，而將
       「言論」區分為「事實陳述」及「意見表達」二種。刑
       法第309 條立法理由亦明示：若侮辱則無所謂事實之真
       偽；至誹謗則於事之真偽應有分辨等語。司法院院字第
       2179號解釋曾舉例區別二者謂：「某甲對多數人罵乙女
       為娼，如係意圖散布於眾而指摘或傳述其為娼之具體事
       實，自應成立刑法第310條第1項之誹謗罪，倘僅漫罵為
       娼，並未指有具體事實，仍屬公然侮辱，應依同法第309
       條第1項論科」，即明示二者之不同。換言之，刑法第
       309條所稱「侮辱」及第310條所稱「誹謗」之區別，前
       者係未指定具體事實，而僅為抽象之謾罵；後者則係對
       於具體之事實，有所指摘，而損及他人名譽者。事實陳
       述有所謂真實與否的問題；意見表達或對於事物之「評
       論」，因為涉及個人主觀評價的表現，即無所謂真實與
       否之問題。是以刑法第310條第3項前段規定「對於所誹
       謗之事，能證明其為真實者，不罰」等語，既謂可以證
       明為真實者，祇有「事實」方有可能，此更足以證明我
       刑法誹謗罪僅規範事實陳述。如自二者均為妨害名譽罪
       章之犯罪類型來看，如侵害被害人「社會評價名譽（外
       部名譽）」為誹謗罪所處罰，侵害被害人之「感情名譽
       （內部名譽）」，則為公然侮辱罪。自「名譽」之文義
       觀之，名譽實與評價之作用無從分離，係針對個人人格
       所為之評價，則何謂「侮辱行為」？何謂「誹謗行為」
       ？即有賴保護法益之內涵加以區辨，因此，區別社會評
       價名譽（外部名譽）與感情名譽（內部名譽），並分別
       以之為誹謗罪與侮辱罪之保護法益，即有區別之實益，
       而符合同質犯罪類型區隔之實證法上要求。雖有認為感
       情名譽係因人而異之主觀上作用，主觀內在之評價，不
       宜作為刑法保護之對象，例如本來就被身旁許多人認為
       「卑鄙無知」的人，祇因其自認不應受此評價，難道公
       開說出心中真實感受言語（即使用詞不中聽）之人，就
       應該繩之以公然侮辱罪，而提出質疑。惟名譽之評價，
       不論為外部名譽或感情名譽，均係內在之精神評價活動
       ，原即不免具主觀性，然規範之對象縱然是主觀的，倘
       判斷之標準可以是客觀的，仍可認為與法治國概念並無
       違背。具體言之，所謂侮辱行為，係指一般人立於名譽
       權主體之立場，受到行為人對其人格價值所為蔑視之評
       價後，一般人均會有屈辱、不堪、難受等不佳之主觀感
       受或反應。再者，感情名譽之侵害，雖不以「公然」為
       必要，然而侮辱罪限定「公然」之要件，即係立法者於
       基本權衝突時，以「公然」為保障感情名譽外延之立法
       形成作用，益證立法者有意將感情名譽納入刑法保護之
       初衷。雖被告一再辯稱其係陳述公共議題，也不是私人
       恩怨，甲○○的名譽本來就是變動，伊是基於個人價值
       判斷，而提出的主觀意見或評論云云，固非無據，惟妨
       害名譽罪章所欲保障之客體範疇，立法上對此已有區分
       權衡，而在法定刑及構成要件方面，以立法方式就公然
       侮辱罪及誹謗罪為不同之限制，已然考量言論自由與名
       譽權之保護程度應就不同事務而為相異之標準，言論內
       容是否有價值固可經由言論市場判斷，然就侮辱性言詞
       部分，不得因告訴人為公眾或政治人物，而認其所受保
       障較一般人為低，亦或其負有較高之忍受侮辱性言詞義
       務。
     6.刑法第311條第3款規定：「以善意發表言論，而有左列
       情形之一者，不罰：三、對於可受公評之事，而為適當
       之評論者」。而所謂「適當之評論」，指個人基於其主
       觀價值判斷，提出其主觀之評論意見而無情緒性或人身
       攻擊性之言論而言，如係出於情緒性謾罵，作人身攻擊
       ，即難認係「適當」之評論。本件被告於發表意見時稱
       「聽說他要去提告，我就是看他很不爽，我再罵他一次
       是走狗」、「你要告你就來，我告訴你，他就是那種小
       人中的小人」，業如前述，則細究被告於該次陳述之前
       後內容，其先就聽說告訴人欲提出告訴一事，表明「再
       罵他一次是走狗」等情觀之，被告於主觀上顯已知悉「
       走狗」可作為貶抑告訴人之詞句，仍表明「再罵」告訴
       人，則被告此次陳述顯非就特定事件所為之適當評論，
       蓋告訴人是否提告，乃係基於訴訟權利之行使，而由告
       訴人主動表明，要難認有何受人指使之情狀，則「走狗
       」一語於此，被告真意已非僅為指稱告訴人係沒有自主
       性的，是供人驅策含意，又「小人」二字，亦屬被告接
       續上開就告訴人欲提告一事所為情緒謾罵之詞，亦乏具
       體評論事件之內涵；又被告於同次陳述時亦稱，「就是
       甲○○這個混蛋講的」、「講話斯文，殺人不見血，這
       才是真正的混蛋啊」（見他字卷第23至24頁，本院卷卷
       (一)第69頁），被告除將「混蛋」二字作為甲○○本人之
       代稱外，並非就特定事件而為之評論內容及形容該事件
       所為用語，足認這句話係被告出於情緒性所作人身攻擊
       之言論，自難認係「適當之評論」。被告及辯護人辯稱
       ，被告主觀認為甲○○「混蛋」，係針對求官說為基礎
       ，至其餘發言亦係針對因甲○○之言詞所為之評論，事
       關公眾利益，不能逕以「評論」粗俗不堪，論以公然侮
       辱，而置誹謗罪的審查於不顧云云，自非可採。
     7.按以粗鄙之語言在公共場所向特定之人辱罵時，倘為其
       他不特定人可以聞見之，而其語言之含義，又足以減損
       該特定人之聲譽者，自應成立刑法第309條第1項之罪（
       司法院院字第1863號解釋參照）。被告雖一再辯稱，其
       用語係為使普羅大眾聽懂的語言表達，才為如此陳述，
       不能以中下階層用字尖銳，即被認為有公然侮辱之意，
       然則法律制度之制定本具有導向矯正社會價值之目的，
       其目的亦經由立法者立法後由司法制度實現，而客觀認
       定標準亦透過判決先例趨於一致，豈能因個案中因行為
       人自認為言行舉止用字尖銳，即就個案採用不同標準，
       並認多數人及告訴人均應接受粗鄙言論，又法律上並未
       限制一般人於非公開之場合以粗鄙言詞之言論交談，是
       被告認言論自由會因公然侮辱罪責箝制自屬誤認。又所
       謂貶抑性言詞雖因時空變化而可能浮動，然基於刑法謙
       抑性原則，本件縱以最寬鬆之標準審視被告上開言論，
       仍無法解免上開詞語已足以減損告訴人聲譽之情。另證
       人即告訴人亦當庭證稱其認為被告如此謾罵，造成其心
       理非常不舒服，名譽受到很大的傷害等語（見本院卷卷
       （二）第46頁），雖要求一個人在情緒激動時不得「口
       出惡言」以發洩情緒，無異於強令行為人找尋其他宣洩
       出口，惟刑法第309條係立法者基於調和言論自由與感情
       名譽所作的限制規定，已將刑責侷限於「公然」之範圍
       內，業如上述，則被告上開侮辱性的話語，或許是其內
       心真實的感受，但其可於私下的場合，對家人或親密的
       友人發牢騷、吐悶氣，並非沒有舒發的管道，在公開場
       合，即應受法律之規範。
     8.至被告辯稱告訴人是可以接近媒體，或上媒體針對伊的
       言論跟伊辯論，用言論打倒伊的言論云云，然公然侮辱
       罪本為即成犯，行為人一對外為公然侮辱言詞時，該犯
       罪業已成立，不因受侮辱者接近媒體使用之權利高低而
       有所區別，正如同法律不會因傷能被治癒，即認任何人
       均可任意傷害他人相同；再者，受侮辱者於法律上本不
       負有與行為人對質辯論之義務，被告一再以因告訴人有
       相當能力接近使用媒體，即認其應負有較高之容忍義務
       ，或認其未即時澄清，即不可將其名譽遭受貶損之可能
       歸責於行為人之詞，顯非可採。綜上所述，被告所辯係
       基於告訴人先前作為出於內心真實的感受或評論，縱或
       屬實，亦不能解免公然侮辱罪責。本件事證明確，犯行
       堪予認定。
   (三)核被告所為，係犯刑法第309條第1項公然侮辱罪。起訴書
     雖認被告亦犯有同法第310條第1項之誹謗罪，惟起訴書犯
     罪事實均未提及誹謗罪之構成要件事實，且無證據證明被
     告於犯罪事實欄所為言詞，係虛構足以毀損他人名譽之事
     ，並經公訴人當庭更正減縮引用法條（見本院卷卷(二)第28
     頁背面），惟此部分若成立與上開公然侮辱罪部分有裁判
     上一罪之關係，故不另為無罪之諭知。爰審酌被告行為動
     機、目的、所造成損害，及被告教育程度，應知其言行對
     社會大眾影響深遠，僅因不認同告訴人言行，即遽以言詞
     散布指摘足以侮辱告訴人言詞，並審酌被告之品行、素行
     等一切情狀，量處如主文所示之刑，並諭知易科罰金之折
     算標準。另查被告本件犯罪時間在中華民國96年4月24日以
     前，所犯之罪合於中華民國九十六年罪犯減刑條例第2條第
     1項第3款之減刑條件，應依該條例第2條第1項第3款、第7
     條之規定，於判決主文同時諭知其宣告刑及減其宣告刑各
     二分之一之減得之刑，並諭知易科罰金之折算標準。
三、公訴意旨另以：
    (一)被告乙○○基於公然侮辱及誹謗之犯意，先後於下列時地
      ，參加下列政論性節目時，以言詞公然侮辱及誹謗民主進
      步黨或其黨主席甲○○，因認被告涉犯刑法第309條第1項
      之公然侮辱罪嫌、同法第310條1項之誹謗罪嫌：
      1.於95年8月30日，參加TVBS有限電視台「2100全民開講
        」政論性節目中，因評論施明德求官說時，指摘稱：「
        我今天看到甲○○的樣子好像平劇裡面的那個塗了白白
        的、好像奸臣仔，那個老奸臣，施明德這個事情甲○○
        你這樣揭露他，不就是賊窩裡面窩裡反.... 你為什麼
        當一個走狗在那邊傳話？都不敢叫後面的那條，那你叫
        他放話的那個狗出來，不用負責任嘛！人家為什麼都叫
        你憨阿、憨阿（台語），原來你是走狗，不是憨
        嘛！你就走狗一隻而已嘛！」等語，公然侮辱民主進
        步黨及現任黨主席甲○○。
      2.於95年9月25日，參加超視中文台「超級新聞駭客」政
        論性節目中，因評論甲○○之公開發言時，指摘稱：「
        你（甲○○）這個人真的忘恩負義到極點了，我告訴你
        ，我、我講你走狗，這是講給陳水扁聽的，陳水扁一直
        搞不清楚說，到底那一隻狗最乖，原來你這隻狗最乖」
        等語，公然侮辱甲○○。
      3.於95年9月28日，參加緯來綜合台有線電視攝影棚「火
        線雙嬌」政論性節目中，因評論范可欽的發言時，指摘
        稱：「還不是那幾個爛貨嗎？那幾個黨主席都是一群爛
        貨！」等語，公然侮辱民主進步黨及當時擔任黨主席甲
        ○○。
    (二)按犯罪事實應依證據認定之，無證據不得認定犯罪事實；
      不能證明被告犯罪者，應諭知無罪之判決。刑事訴訟法第
      154條第2項、第301條第1項分別定有明文。又事實之認定
      ，應憑證據，如未能發現相當證據，或證據不足以證明，
      自不能以推測或擬制之方法，為裁判基礎（最高法院40年
      台上字第86號判例參照）；認定犯罪事實所憑之證據，雖
      不以直接證據為限，間接證據亦包括在內，然而無論直接
      證據或間接證據，其為訴訟上之證明，須於通常一般之人
      均不致有所懷疑，而得確信其為真實之程度者，始得據為
      有罪之認定，倘其證明尚未達到此一程度，而有合理之懷
      疑存在而無從使事實審法院得有罪之確信時，即應由法院
      為諭知被告無罪之判決（最高法院76年台上字第4986號判
      例參照）。
    (三)本件公訴人認被告涉犯上開罪嫌，無非係以：被告之供述
      ，卷附95年8月30日TVBS有線電視「2100全民開講」節目
      、同年9月25日超視中文台「超級新聞駭客」節目、同年9
      月28日緯來綜合台「火線雙嬌」節目錄影光碟、節錄譯文
      、勘驗筆錄各3件為其主要論據。
    (四)訊據被告堅決否認有何妨害名譽及誹謗之犯行，並辯稱略
      以：伊於95年8月30日所為言詞，係針對「求官說」事件
      而為意見發表，並就告訴人揭露「求官說」過程所為評論
      ，另同年9月25日所為言論，亦係針對節目中插播之新聞
      錄影剪輯，其中告訴人於記者會之行為發表意見，又同年
      9月28日之發言，亦係對另一位來賓范可欽之發言，發表
      個人不同意見，而民進黨之前後任黨主席的作為，是可受
      公評之事；伊用普羅大眾聽懂的語言表達，所為批評言論
      請不要斷章取義擷取部分，國家要限制人民言論自由是要
      有嚴格的標準，言論除非有明顯立即的嚴重危害，為何加
      以起訴，如果判有罪豈不達到箝制的效果。公眾人物引起
      公眾好奇，比一般人更容易接近媒體，且自願承擔並參與
      對於公共爭議之特別角色，足以影響其發展之結果，或為
      社會意見領袖，主動介入社會事務，而為社會公眾注目與
      興趣，並承受公眾「評頭論足」之人，應該要接受公眾的
      評頭論足。言論自由的精義是可以用言論辯駁言論，伊罵
      「走狗」是公共議題，也不是私人恩怨，伊的評論是否與
      原告的行為相符，得否為社會大眾接受等等，皆宜經由言
      論自由市場機制予以評價決定。法律所保護的名譽法益保
      障的應該是不被他人以虛偽言論毀損的社會評價，粗俗的
      表達不見得有真正的惡意，反而是直接真實的意見表達，
      屬於憲法保障的言論自由，所以伊是基於個人價值判斷，
      而提出的主觀意見或評論等語。
    (五)經查：
      1.按刑法第310條誹謗罪之成立，必須意圖散布於眾，而
        指摘或傳述足以毀損他人名譽之具體事實，倘僅抽象的
        公然為謾罵或嘲弄，並未指摘具體事實，則屬刑法第30
        9條第1項公然侮辱罪範疇（最高法院86年度台上字第69
        20號判決可參）。次按言論自由為人民之基本權利，憲
        法第11條有明文保障，國家應給予最大限度之維護，俾
        其實現自我、溝通意見、追求真理及監督各種政治或社
        會活動之功能得以發揮。惟為兼顧對個人名譽、隱私及
        公共利益之保護，法律尚非不得對言論自由依其傳播方
        式為合理之限制。刑法第310條第1項及第2項誹謗罪即
        係保護個人法益而設，為防止妨礙他人之自由權利所必
        要，符合憲法第23條規定之意旨。至刑法同條第3項前
        段以對誹謗之事，能證明其為真實者不罰，係針對言論
        內容與事實相符者之保障，並藉以限定刑罰權之範圍，
        非謂指摘或傳述誹謗事項之行為人，必須自行證明其言
        論內容確屬真實，始能免於刑責。惟行為人雖不能證明
        言論內容為真實，但依其所提證據資料，認為行為人有
        相當理由確信其為真實者，即不能以誹謗罪之刑責相繩
        ，亦不得以此項規定而免除檢察官或自訴人於訴訟程序
        中，依法應負行為人故意毀損他人名譽之舉證責任，或
        法院發現其為真實之義務。就此而言，刑法第310條第3
        項與憲法保障言論自由之旨趣並無牴觸（司法院大法官
        會議釋字第509號解釋意旨可參）。故行為人就其發表
        非涉及私德而與公共利益有關之言論所憑之證據資料，
        至少應有相當理由確信其為真實，即主觀上應有確信「
        所指摘或傳述之事為真實」之認識，倘行為人主觀上無
        對其「所指摘或傳述之事為不實」之認識，即不成立誹
        謗罪。惟若無相當理由確信為真實，僅憑一己之見逕予
        杜撰、揣測、誇大，甚或以情緒化之謾罵字眼，在公共
        場合為不實之陳述，達於誹謗他人名譽之程度，即非不
        得以誹謗罪相繩。此與美國於憲法上所發展出的「實質
        惡意原則（或稱真正惡意原則，actual malice）」，
        大致相當。而所謂「真正惡意原則」係指發表言論者於
        發表言論時明知所言非真實，或因過於輕率疏忽而未探
        究所言是否為真實，則此種不實內容之言論即須受法律
        制裁。準此，是否成立誹謗罪，首須探究者即為行為人
        主觀上究有無相當理由確信其所指摘或傳述之事為真實
        之誹謗故意。
      2.所謂「言論」在學理上，可分為「事實陳述」及「意見
        表達」二者。「事實陳述」始有真實與否之問題，「意
        見表達」或對於事物之「評論」，因屬個人主觀評價之
        表現，即無所謂真實與否可言。而自刑法第310條第1項
        「意圖散布於眾，而指摘或傳述足以毀損他人名譽之事
        者，為誹謗罪」，第3項前段「對於所誹謗之事，能證
        明其為真實者，不罰」規定之文義觀之，所謂得證明為
        真實者，唯有「事實」。據此可徵，我國刑法第310條
        之誹謗罪所規範者，僅為「事實陳述」，不包括針對特
        定事項，依個人價值判斷所提出之主觀意見、評論或批
        判，該等評價屬同法第311條第3款所定免責事項之「意
        見表達」，亦即所謂「合理評論原則」之範疇，是就可
        受公評之事項，縱批評內容用詞遣字尖酸刻薄，足令被
        批評者感到不快或影響其名譽，亦應認受憲法之保障，
        不能以誹謗罪相繩，蓋維護言論自由俾以促進政治民主
        及社會健全發展，與個人名譽可能遭受之損失兩相權衡
        ，顯有較高之價值。易言之，憲法對於「事實陳述」之
        言論，係透過「實質惡意原則」予以保障，對於「意見
        表達」之言論，則透過「合理評論原則」，亦即刑法第
        311條第3款所定以善意發表言論，對於可受公評之事為
        適當評論之誹謗罪阻卻違法事由，賦與絕對保障。
      3.又刑法第311條所謂「可受公評之事」，則指與公眾利
        益有密切關係之公共事務而言。故行為人所製作有關可
        受公評之事之文宣內容或公開發表之意見，縱嫌聳動或
        誇張，然其目的不外係在喚起一般民眾注意，藉此增加
        一般民眾對於公共事務之瞭解程度。因此，表意人就該
        等事務，對於具體事實有合理之懷疑或推理，而依其個
        人主觀之價值判斷，公平合理提出主觀之評論意見，且
        非以損害他人名譽為唯一之目的者，不問其評論之事實
        是否真實，即可推定表意人係出於善意，避免人民因恐
        有侵害名譽之虞，無法暢所欲言或提供一般民眾亟欲瞭
        解或參與之相關資訊，難收發揮監督公務員或公眾人物
        之效。又所謂「陳述事實」與「發表意見」不同，事實
        有能證明真實與否之問題，意見則為主觀之價值判斷，
        無所謂真實與否，在民主多元社會各種價值判斷皆應容
        許，不應有何者正確或何者錯誤而運用公權力加以鼓勵
        或禁制之現象，僅能經由言論之自由市場機制，使真理
        愈辯愈明而達去蕪存菁之效果。而對於可受公評之事項
        ，縱然以不留餘地或尖酸刻薄之語言文字予以批評，亦
        應認為仍受憲法之保障，蓋因維護言論自由即所以促進
        政治民主及社會之健全發展，與個人名譽可能遭受之損
        失兩相衡量，顯然有較高之價值。惟事實陳述與意見發
        表在概念上本屬流動，有時難期其涇渭分明，若「意見
        」係以某項事實為基礎或發言過程中夾論夾敘，將事實
        敘述與評論混為一談時，始應考慮事實之真偽問題，合
        先敘明。
      4.查被告固分別於95年8月30日TVBS有線電視「2100全民
        開講」節目、同年9月25日超視中文台「超級新聞駭客
        」節目、同年9月28日緯來綜合台「火線雙嬌」節目，
        為起訴書所載言論之陳述，惟查：
        於95年8月30日TVBS有線電視「2100全民開講」節目
          中，被告係就告訴人甲○○於揭露施明德求官說之前
          後行為，以外表樣貌好像平劇中奸臣角色比擬，且因
          施明德與告訴人前屬同一政黨，因而以「賊窩裡面窩
          裡反」等語形容告訴人提出求官說之行為，並要求告
          訴人提出相關證據，質疑告訴人消息來源，是否是卒
          子或何人告知，並質問告訴人為何要當「走狗」傳話
          ，雖措詞尖銳，然細究其前後陳述內容，其因告訴人
          未參與89年間陳水扁、林義雄、葉菊蘭會談此情，業
          據被告提出談話紀錄1紙在卷可稽（見本院卷卷(一)第
          110頁），且當時社會上有施明德等人所領導之群眾
          運動，因而所衍生之關於施明德個人言行傳述事件，
          為社會輿論所矚目且與政府有關，其相關政治性言論
          自為可受公評之事項，是被告所為陳述亦係強調質疑
          告訴人是否受他人指使而提出「求官說」，自有其合
          理之懷疑。又所謂「賊窩裡面窩裡反」，乃比喻施明
          德與告訴人原屬同一政黨而其後意見分歧而揭露之前
          言行之舉，依該文字原來之文義，並無明顯貶抑他人
          名譽之內涵；且綜觀上開陳述情狀之來龍去脈予以對
          照比較可知，該等「奸臣」用語係用以描述告訴人所
          為行為，精於計算政治效果之意，而為嘻笑嘲謔之語
          ，該等文字並無從遽以認定有何抽象謾罵告訴人之意
          ，亦遑論有何指摘具體事實以毀損貶抑他人名譽之情
          。故此部分自難作為認定被告涉犯公然侮辱或誹謗罪
          嫌之依據。
        又被告於同年9月25日超視中文台「超級新聞駭客」
          節目所為言論，其前後文應為「…今天中國時報寫的
          那麼直接，把你心裡面的意思表達出來，你感謝他都
          來不及了，你怎麼去告他呢？你這個人真是忘恩負義
          到了極點，我告訴你，我講你走狗，這是講給陳水扁
          聽的…」（見本院卷卷(一)第84頁背面），而上開言論
          係解釋被告為何會以走狗之語形容告訴人，被告於主
          觀上尚難認有何公然侮辱或誹謗罪嫌之犯意；又「忘
          恩負義」亦就告訴人提出告訴中國時報一事所為評論
          之語，該意見係以某項事實為基礎或發言過程中夾論
          夾敘，無從認定被告有何抽象謾罵之意。
        另被告於同年9月28日緯來綜合台「火線雙嬌」節目
          ，就范可欽於同日所言，施明德、蘇貞昌、甲○○均
          曾擔任民進黨主席，很多新的想法都是民進黨主席做
          出來等語，予以回應，而陳稱「可是我覺得你邏輯要
          清楚，一下子又說那幾個黨主席多偉大，都不是爛貨
          嗎？都是一群爛貨嘛」（見本院卷卷(一)第100頁），
          足見被告係針對范可欽發言所為辯駁之語，其主觀上
          是否有侮辱或誹謗民進黨或其歷任黨主席之意，已非
          無疑，況政黨本屬社團法人，其構成員係基於相同之
          政治理念而結合，其目的在於宣揚政治理念以求取社
          會多數人認同，進而推行政策並完成共同之政治主張
          ，其於辯證及爭取支持過程中，自應豁然大度接受不
          同理念之人民所為攻訐批評，而所謂「爛貨」用語雖
          略屬尖酸，然其意涵係指歷任黨主席均表現不如期待
          、表現不佳，並非使人一望即知有侮辱、不雅之感，
          難謂已損及告訴人名譽，且政黨表現良莠，要屬可受
          公評之事，是此部分亦難認定被告涉犯公然侮辱罪嫌
          之依據。
    (六)依前揭刑事訴訟法及最高法院判決所示「罪證有疑，利於
      被告」之法則，本件被告所為前揭陳述，尚與公然侮辱及
      誹謗罪之構成要件有間，已如前述，又公訴人所舉證據，
      既無從使本院形成有罪確信，自不能遽認被告有何公訴人
      所指此部分之犯行。此外，復查無其他積極證據足資認定
      被告有此部分公然侮辱及誹謗犯行，因不能證明被告犯罪
      ，揆諸前開說明，自應為被告此部分均無罪之諭知。
據上論斷，應依刑事訴訟法第299條第1項前段、第301條第1項，
刑法第309條第1項、第41條第1項前段，刑法施行法第1條之1，
中華民國九十六年罪犯減刑條例第2條第1項第3款、第7條、第9
條，判決如主文。
本案經檢察官蕭方舟到庭執行職務
中　　華　　民　　國　　96　　年　　12　　 月　　26　　日
 　　　　　 刑事第十庭    審判長法　官　 林春鈴
                                法　官　 林柏泓
                                法　官　 呂煜仁
上正本證明與原本無異。
如不服本判決，應於判決送達後10日內向本院提出上訴狀（應抄
附繕本）。告訴人或被害人如對於本判決不服者，應具備理由請
求檢察官上訴，其上訴期間之計算係以檢察官收受判決正本之日
期為準。
                                書記官   陳泰寧
中　　華　　民　　國　　96　　年　　12　　月　　27　　日
附錄：本案論罪科刑法條全文
中華民國刑法第309條
公然侮辱人者，處拘役或 3 百元以下罰金。
以強暴犯前項之罪者，處 1 年以下有期徒刑、拘役或 5 百元以
下罰金。
